
# Données spatiales

## Les données vectorielles

### Qu'est-ce qu'une donnée vectorielle ?

Pour pouvoir représenter une carte, il faut importer un "fond de carte" sur lequel on va appliquer nos valeurs. Il est composé de données dites "vectorielles", qui correspondent à une géométrie :

+ des polygones, par exemple une zone admistrative : région, département, bassin d'emploi, etc. ;
+ des lignes, comme des routes ou des lignes de train ;
+ des points, à l'instar des centres des communes, de la localisation des agences Pôle emploi ou des adresses des demandeurs d'emploi.

### Le format *shapefile*

La donnée vectorielle est stockée dans un ensemble de fichier qu'on appelle des *shapefiles* (ou "fichier de forme").

Il comprend plusieurs fichiers, avec un nom identique et des formats différents, par exemple `.shp`, `.dbf`, `.prj`, etc. Ces fichiers fonctionnent ensemble et on a besoin de l'ensemble pour utiliser la donnée vectorielle. Il est donc important de ne pas les séparer.


### A Pôle emploi

On a construit ou récupéré les principaux fonds de carte utilisés à Pôle emploi qui sont disponibles ici :

LIEN DU DOSSIER (GITHUB ?)

Ces cartes ne sont pas géographiquement exactes puisqu'elles incluent les DOMs rapprochés de la France métropolitaine ainsi qu'un zoom sur l'Île-de-France. Les cartes sont les suivantes :

- communes ;
- bassin BMO ;
- zone d'emploi ;
- département ;
- région.

METTRE UNE IMAGE DES CARTES

Le détail de leur construction est disponible en annexe --> LIEN ANNEXE

## Importer des données spatiales

La fonction `st_read()`, du package `sf`, va nous permettre de lire ces fichiers.
Il faut lui spécifier le chemin vers le fichier .shp.

Exemple ici avec l'import des départements.

```{r import_shp}
shp_dep <- st_read(here("data/shp/DEP_2018.shp"))
```

On peut en visualiser le contenu. On observe qu'on a un fichier avec une colonne `DEP`, qui contient le code du département, ainsi qu'une colonne `geometry` qui contient les spécifications spatiales.

```{r demo_shp}
shp_dep
```

## Opérations sur données spatiales

De la même façon que pour une table normale, on peut faire des opérations sur un fichier spatial.

### Filtre

On peut filtrer sur une zone en utilisant `filter()`.
Par exemple si je ne souhaite que l'Oise.

```{r shp_filter_oise}
shp_dep %>% 
  filter(DEP == "60")
```

### Modification de colonnes

Je peux créer des colonnes, par exemple en regroupant les départements en régions.

```{r shp_mutate}
shp_dep_recode <- shp_dep %>%
  mutate(REG = fct_collapse(
    DEP,
    "Hauts-de-France" = c("02", "59", "60", "62", "80"),
    "Ile-de-France" = c("75", "77", "78", "91", "92", "93", "94", "95")
  )) %>%
  filter(REG %in% c("Hauts-de-France", "Ile-de-France"))

shp_dep_recode
```

```{r include=FALSE}
plot(st_geometry(shp_dep_recode))
```

### Regroupement

Je peux regrouper des données pour donner des ensembles plus grands.

```{r shp_summarise}
shp_reg_hdf_idf <- shp_dep_recode %>%
  group_by(REG) %>%
  summarise()

shp_reg_hdf_idf
```

```{r include=FALSE}
plot(st_geometry(shp_reg_hdf_idf))
```

De fait, avec un fichier communal et des tables de passages, on peut recréer l'ensemble des niveaux. C'est d'ailleurs ainsi que l'on a procédé pour créer les fonds de carte. --> LIEN VERS LE CODE

### Enlever la colonne `geometry`

Pour enlever la couche de données spatiales, on utilisera `st_drop_geometry()`.

## Ajouter de l'information statistique

On va ensuite ajouter l'information spatiale au fond de carte, en réalisant une jointure. 

> **On part toujours du fond de carte pour la jointure.**

On s'aperçoit alors qu'on a, pour chaque zone géographique, la difficulté de recrutement, en %.

```{r jointure}
bmo_dep_shp <- shp_dep %>%
  left_join(bmo_dep, by = c("DEP" = "dep"))

bmo_dep_shp 
```

Pour n'avoir qu'une région, il suffit de filtrer en amont sur le fond de carte, exemple avec les Hauts-de-France.

```{r jointure_filtre}
bmo_dep_shp_hdf <- shp_dep %>%
  filter(DEP %in% c("60", "02", "80", "59", "62")) %>%
  left_join(bmo_dep, by = c("DEP" = "dep"))

bmo_dep_shp_hdf
```

