
# Aplats de couleurs

Les étapes pour réaliser des cartes dites "chroplèthes" ou "par aplats de couleurs" sont détaillées ici.

Ces cartes sont notamment intéressantes quand on veut représenter une proportion ou l'appartenance à une classe.

## Spécifier la variable à représenter

On va dire quelle variable on souhaite représenter dans l'instruction `aes()`. Cette variable doit remplir les aires des polygones, on spécifie donc `aes(fill = <VARIABLE>)`.

Cette variable doit exister dans la table de donnée.

### Continue

Elle peut être continue, auquel cas on aura une échelle continue.

```{r}
ggplot() +
  geom_sf(data = bmo_dep_shp,
          aes(fill = part_diff))
```

### Discrète

Ou discrète où on aura une échelle discrète :

```{r}
ggplot() +
  geom_sf(data = bmo_dep_shp, 
          aes(fill = part_diff_classes))

```

## Afficher les valeurs

Souvent, on souhaite afficher, au niveau de la zone géographique, la valeur qui s'affiche, ou le nom de la zone.

Cette opération peut se réaliser par l'ajout d'une couche supplémentaire : `geom_sf_label()` ou `geom_sf_text()`. Les deux font la même chose, l'aspect est légèrement différent.

Pour que cela fonctionne, il faut lui préciser une valeur à afficher dans `aes(label = )`, par exemple, la part de projets difficiles (qu'on arrondi au dixième). Comme cette valeur doit se référer à une table de donnée, on a placé celle-ci directement dans le `ggplot()`.

On peut passer des paramètres, comme la taille par exemple.

```{r}
ggplot(data = bmo_dep_shp) +
  geom_sf(aes(fill = part_diff_classes)) +
  geom_sf_text(aes(label = round(part_diff, 1)),
               size = 2.5)
```
