
# Réaliser les cartes {#maps_ggplot}

## Fonctionnement de `ggplot2`

Pour construire des cartes, on utilise le package `ggplot2`. 
Celui-ci nécessite un certain nombre d'éléments :

+ la **donnée** : on va lui rentrer en entrée une table ;
+ les **variables à représenter**, à inclure dans l'instruction `aes()`;
+ les **paramètres** supplémentaires ;
+ les **formes**, qui comment par `geom_XXX()` : quelle représentation s'appliquera aux variables et aux paramètres ;
+ des **fonctions** qui spécifient l'échelle, le thème, etc.

`ggplot2` a un fonctionnement par **couches**, c'est-à-dire qu'on additionne les éléments au fur et à mesure.

On lui déclare qu'on veut utiliser le package par l'instruction `ggplot()` et on ajoute ensuite les couches les unes après les autres avec le `+`.

```{r ggplot_format, eval = FALSE}
ggplot() + 
  <FORME>(data = <DATA>, aes(<VARIABLES>), ...= <PARAMS>) +
  <FONCTION1>
```

La donnée peut se spécifier au niveau du `ggplot(data = <DATA>)`, elle s'appliquera alors à l'ensemble des formes et fonctions, ou au niveau de chaque forme, où elle s'appliquera uniquement à la forme.

## Pour la cartographie

Il existe une forme spécifique pour afficher des données spatiales : `geom_sf()`.

### Spécifier la table de données

Dans un premier temps, on va lui spécifier quelles sont les données à utiliser, cela nous affiche la carte vide, avec les limites pour chaque unité.

```{r ggplot_sf}
ggplot() +
  geom_sf(data = bmo_dep_shp)
```

On peut jouer sur les paramètres pour élargir ou changer la couleur des frontières.

```{r ggplot_sf_fill}
ggplot() +
  geom_sf(data = bmo_dep_shp,
          color = "red",
          size = 1.1)
```

### Afficher plusieurs couches de données

On peut vouloir afficher plusieurs couches de données, par exemple quand on affiche les départements et qu'on veut représenter les limites régionales.

On ajoute alors la couche régionale au dessus de la couche départementale. Les limites des régions vont alors se superposer aux limites des départements. On utilise le paramètre `alpha = 0` pour lui préciser qu'on souhaite que l'intérieur des zones soit transparente.

```{r import_sf_reg, include=FALSE}
reg_shp <- st_read(here("data/shp/FR_REG_DOM.shp"))
```


```{r ggplot_multicouche}
ggplot() +
  geom_sf(data = bmo_dep_shp,
          color = "red",
          size = 0.9) +
  geom_sf(data = reg_shp,
          color = "blue",
          size = 1.1,
          alpha = 0) 
```

