
# Cercles proportionnels

Un autre type de carte représente chaque valeur par un cercle proportionnel et éventuellement une couleur.

Ces cartes permettent de mettre en valeur les volumes.

## Principe

On les réalise à l'aide de la fonction `stat_sf_coordinates()`.

On procède en plusieurs étapes :

+ on affiche d'abord le fond de carte à vide ;
+ on lui spécifie les valeurs à afficher, ici sur le nombre de projets : `nb_proj_tot` ;
+ on personnalise ensuite les paramètres des points à afficher, par exemple en ajoutant une couleur, la part de projets difficiles, en classes.

```{r}
ggplot(data = bmo_dep_shp) +
  geom_sf() +
  stat_sf_coordinates(aes(size = nb_proj_tot, 
                          color = part_diff_classes))
```

## Personnalisation

On peut jouer sur les paramètres pour afficher d'autres formes. Pour en savoir plus, on peut se reporter aux spécifications du paramètre `shape` : https://ggplot2.tidyverse.org/articles/ggplot2-specs.html

Cela peut supposer de modifier la façon de passer les variables (avec `fill` plutôt que `color` par exemple).

### Des triangles

```{r}
ggplot(data = bmo_dep_shp) +
  geom_sf() +
  stat_sf_coordinates(aes(size = nb_proj_tot, 
                          fill = part_diff_classes),
                      shape = 24,
                      color = "black")
```

### Des carrés

```{r}
ggplot(data = bmo_dep_shp) +
  geom_sf() +
  stat_sf_coordinates(aes(size = nb_proj_tot, 
                          fill = part_diff_classes),
                      shape = 22,
                      color = "black")
```
