
# Personnaliser vos cartes {#maps_aspect}

## Les échelles

Les échelles se personnalisent avec une fonction du type `scale_xxx_type()` où 

+ `xxx` est correspond à la modalité d'affichage de notre variable dans `aes()` (par exemple `fill`, `color`, `size`) ;
+ `type` au type de l'échelle (discrète, continue, manuelle, en gradient, etc.).

Une échelle correspond **toujours** à une variable déclarée dans `aes()`.

On peut déclarer le nom de la légende avec `name = `. D'autres paramètres s'ajoutent en fonction de l'échelle. Vous pouvez en savoir plus ici : https://ggplot2.tidyverse.org/reference/index.html#section-scales

### Echelles de couleur continues 

Pour les variables continues, on privilégiera `scale_xxx_gradient()`, qui affiche un gradient de couleur où on lui donne la couleur basse et haute.

```{r scale_gradient}
ggplot() +
  geom_sf(data = bmo_dep_shp, 
          aes(fill = part_diff)) +
  scale_fill_gradient(name = "Difficulté de recrutement",
                      low = "white",
                      high = "red")
```

Dans le cas où on a deux gammes de valeurs, par exemple négatives et positives, on peut utiliser `scale_xxx_gradient2()` qui comprend un paramètre `mid`, pour la valeur du milieu.

### Echelles de couleur manuelles

Pour les échelles discrètes, il peut être intéressant de préciser manuellement les couleurs que l'on souhaite voir apparaître, soit avec leur nom, soit avec leur code (https://www.colorhexa.com/).

On utilise alors `scale_xxx_manual()`.

Par exemple ici sur le remplissage des zones :

```{r scale_manual}
ggplot() +
  geom_sf(data = bmo_dep_shp, 
          aes(fill = part_diff_classes)) +
  scale_fill_manual(name = "Difficulté de recrutement",
                    values = c("red", "blue", "green", "yellow"))
```

Ou pour la couleur de points : 

```{r scale_color}
ggplot(data = bmo_dep_shp) +
  geom_sf() +
  stat_sf_coordinates(aes(size = nb_proj_tot,
                          color = part_diff_classes)) +
  scale_color_manual(name = "Difficulté de recrutement",
                    values = c("#db4545", "#c72626", "#9d1e1e", "#721616"))
```

### Echelles de couleur existantes

Un certain nombre d'échelles de couleurs sont déjà inclus dans le package.

On peut particulièrement recommander les palettes issues de `viridis`, qui sont spécialement pensées pour être adaptées aux personnes souffrant de déficience visuelle. Elles peuvent avoir des difficultées à distinguer certaines couleurs ou différences de couleurs. Plus d'informations : https://ggplot2.tidyverse.org/reference/scale_viridis.html

On s'y réfère par `scale_xxx_viridis_d()` pour les palettes discrètes et `scale_xxx_viridis_c()` pour les palettes continues.

On peut aussi régler le sens de la palette avec `direction`.

```{r scale_fill_viridis}
ggplot() +
  geom_sf(data = bmo_dep_shp, 
          aes(fill = part_diff_classes)) +
  scale_fill_viridis_d(direction = -1)
```

```{r scale_color_viridis}
ggplot(data = bmo_dep_shp) +
  geom_sf() +
  stat_sf_coordinates(aes(size = nb_proj_tot,
                          color = part_diff)) +
  scale_color_viridis_c(option = "inferno")
```

### Autres échelles

On utilisera aussi `scale` pour régler les autres paramètres, par exemple la taille des points, ici en précisant une rangée de valeurs (`range = `), ce qui augmente l'écart entre la taille des points.

```{r scale_size}
ggplot(data = bmo_dep_shp) +
  geom_sf() +
  stat_sf_coordinates(aes(size = nb_proj_tot), 
                      shape = 22, 
                      fill = "red") +
  scale_size_continuous(name = "Nombre de projets",
                        range = c(1, 10))
```

Le même principe peut s'appliquer aux autres paramètres passés dans `aes()`. 

## Titre et légende

La fonction `labs()` permet d'ajouter un titre et une légende.

```{r labs}
ggplot() +
  geom_sf(data = bmo_dep_shp,
          aes(fill = part_diff_classes)) +
  scale_fill_viridis_d(name = "",
                       option = "inferno",
                       direction = -1) +
  labs(title = "Part des projets difficiles",
       caption = "Source : BMO 2019")
```

## Le thème

La thème (`theme()`) contient tous les éléments de personnalisation de votre graphique. Il y en a beaucoup et vous pouvez pousser très loin : https://ggplot2.tidyverse.org/reference/theme.html.

On se contentera ici d'appliquer un thème prédéfini : `theme_void()`, qui retire le fond gris et les axes.

```{r theme}
ggplot() +
  geom_sf(data = bmo_dep_shp,
          aes(fill = part_diff_classes)) +
  scale_fill_viridis_d(name = "",
                       option = "inferno",
                       direction = -1) +
  labs(title = "Part des projets difficiles",
       caption = "Source : BMO 2019") +
  theme_void()
```

Notre carte a maintenant son aspect définitif.

