# (APPENDIX) Annexes {-}

# Annexe - Fonds de carte {#annexe_fond_carte}

Cet annexe détaille la construction des fonds de carte mis à disposition.

## Fond de carte communal

On part d'un fond de carte communal, en géographie 2019, à disposition ici :https://github.com/antuki/CARTElette

Il a été travaillé par Kim Antunez, de l'Insee, à partir de fonds de carte de l'IGN.

### Chargement

Il est directement disponible dans le package `CARTElette` et on le charge ainsi.

```{r cartelette_com, eval = FALSE}
library(CARTElette)

shp_commune <- charger_carte(COG = 2019, nivsupra = "COM")
```

```{r shp_com, echo = FALSE}
shp_commune <- st_read("data/shp/init/FR_COM_2019.shp")
```

```{r cartelette_com_map, echo=FALSE}
plot(st_geometry(shp_commune))
```

### Gestion des DOMs

Ce fond de carte inclut les DOMs à des positions qui ne sont pas géographiquement correctes mais qui les placent au même niveau que la France métropolitaine.

On conservera donc ces positions.

### Gestion de l'Île-de-France

On s'inspire de la façon dont sont déplacées les DOMs pour réaliser une copie zoomée de l'Île-de-France, qu'on placera en haut à droite.

Cette copie est associée à une variable `zoom_idf` qui vaut `1` si on est sur le zoom, `0` sinon.

```{r com_idf}
shp_commune_idf <- shp_commune %>% 
  filter(INSEE_REG == "11")

shp_commune_idf0 <- shp_commune %>% 
  filter(INSEE_REG == "11") %>% 
  mutate(zoom_idf = "1") 

# paramètres
deplace  <-  c(-200000, 870000)
zoom <- 2.2

centroid_idf <- shp_commune %>% 
  filter(INSEE_DEP == "75") %>% 
  st_centroid() %>% 
  st_coordinates()

# déplacement
shp_commune_idf <-
  st_sf(
    shp_commune_idf0 %>% st_drop_geometry(),
    geometry = ((st_geometry(shp_commune_idf0) - deplace) * zoom + deplace - centroid_idf) ,
    crs = st_crs(shp_commune_idf0)
  )

# jointure
shp_commune_zoom_idf <- shp_commune %>% 
  mutate(zoom_idf = "0") %>% 
  rbind(shp_commune_idf)
```

```{r com_idf_map, echo = FALSE}
plot(st_geometry(shp_commune_zoom_idf))
```

## Tables de passages géographiques

A partir de fond de carte communal et des tables de passage vers les différents niveaux, de la bonne année, on reconstruit les différents fonds de carte.

Pour une partie des niveaux (département et région), ils sont déjà dans la table communale.


Pour les bassins, on a davantage de communes dans la table de passage, pour gérer d'éventuels problèmes d'historiques. Cela n'impacte pas le recodage puisqu'on n'a pas de tous.

```{r passage_bassin}
passage_commune_bassin <- read_xlsx("data/passage/passage_commune_bassin_bmo.xlsx")

passage_commune_ze <- read_xlsx("data/passage/passage_commune_ze.xlsx")
```

Le code département se calcule simplement à partir des 2 premiers chiffres du code commune (3 pour les DOMs). Exemple :

```{r extract_dep}
shp_commune %>%
  st_drop_geometry() %>%
  mutate(code_dep = if_else(
    str_sub(INSEE_COM, 1, 2) == "97",
    str_sub(INSEE_COM, 1, 3),
    str_sub(INSEE_COM, 1, 2)
  )) %>% 
  head(5)
```

Le passage de la région peut se faire à partir du code département.
Une table de passage est inclus.

```{r passage_dep_reg}
passage_dep_reg <- read_xlsx("data/passage/passage_dep_reg.xlsx")
```


## Agrégation des niveaux

Il reste à les agréger.

```{r agregat_niveaux}
# bassin BMO
shp_bassin_bmo <- shp_commune_zoom_idf %>% 
  left_join(passage_commune_bassin, by = c("INSEE_COM" = "code_commune")) %>% 
  group_by(code_bassin_bmo, lib_bassin_bmo, zoom_idf) %>% 
  summarise() %>% 
  ungroup()

# ze
shp_ze <- shp_commune_zoom_idf %>% 
  left_join(passage_commune_ze, by = c("INSEE_COM" = "code_commune")) %>% 
  group_by(code_ze, lib_ze, zoom_idf) %>% 
  summarise() %>% 
  ungroup()

# dep
shp_dep <- shp_commune_zoom_idf %>% 
  group_by(INSEE_REG, INSEE_DEP, zoom_idf) %>% 
  summarise() %>% 
  ungroup()

# reg - sans le zoom
shp_reg <- shp_dep %>% 
  filter(zoom_idf == "0") %>% 
  group_by(INSEE_REG) %>% 
  summarise() %>% 
  ungroup()
```


```{r agregat_map_plot}
plot(st_geometry(shp_bassin_bmo))

plot(st_geometry(shp_ze))

plot(st_geometry(shp_dep))

plot(st_geometry(shp_reg))
```


## Simplification des contours

Ces fonds de cartes ont un niveau de détail très important sur les contours. En contrepartie, ils sont plus lourds et ce détail joue parfois contre l'information qu'on veut représenter.

On va donc chercher à les simplifier davantage à l'aide du package `smoothr` et d'un lissage en kernel. On fait une étape de simplification avec `st_simplify()` avant le lissage.

```{r smooth_map}
library(smoothr)

smooth_fr <- function(data, tol = 1000, sm = 0.8){
  data %>%
  st_simplify(dTolerance = tol, preserveTopology = TRUE) %>%
  smooth(method = "ksmooth", smoothness = sm)
}

shp_bassin_bmo_simpl <- smooth_fr(shp_bassin_bmo)

shp_ze_simpl <- smooth_fr(shp_ze)

shp_dep_simpl <- smooth_fr(shp_dep)

shp_reg_simpl <- smooth_fr(shp_reg)
```


```{r smooth_map_plot}
plot(st_geometry(shp_bassin_bmo_simpl))
plot(st_geometry(shp_ze_simpl))
plot(st_geometry(shp_dep_simpl))
plot(st_geometry(shp_reg_simpl))
```


## Export des fonds de carte

Puis à les sauvegarder. On en profite pour uniformiser les noms des variables.

On a des warnings car parfois, la spécification des shapefiles coupe les noms de variables. Il faudra donc faire attention.

```{r export_map}
# commune
shp_commune_zoom_idf %>%
  rename(
    code_com = INSEE_COM,
    lib_com = NOM_COM,
    code_dep = INSEE_DEP,
    code_reg = INSEE_REG
  ) %>%
  select(code_com, lib_com, code_dep, code_reg, zoom_idf, geometry) %>%
  st_write("data/shp/FR_COMMUNE_DOM_IDF_2019.shp", delete_dsn = TRUE)

# bassin_bmo
shp_bassin_bmo_simpl %>%
  st_write("data/shp/FR_BASSIN_BMO_DOM_IDF_2019.shp", delete_dsn = TRUE)

# ze
shp_ze_simpl %>%
  st_write("data/shp/FR_ZE_DOM_IDF.shp", delete_dsn = TRUE)

# dep
shp_dep_simpl %>%
  rename(code_dep = INSEE_DEP,
         code_reg = INSEE_REG) %>%
  st_write("data/shp/FR_DEP_DOM_IDF.shp", delete_dsn = TRUE)

# reg
shp_reg_simpl %>%
  rename(code_reg = INSEE_REG) %>%
  st_write("data/shp/FR_REG_DOM.shp", delete_dsn = TRUE)
```


## Astuce pour les zooms

Pour pouvoir afficher un carré autour de zones particulières, par exemples les zoomes, il faut ajouter une couche dans le rendu `ggplot`, avec des coordonnées précises.

On calcule cette couche avec `st_bbox()` qui permet de créer un polygone entourant une zone. 

La fonction suivante permet d'agrandir la boîte.

```{r scale_bbox}
scale_bbox <- function(bbox, scale){
  xrange <- bbox$xmax - bbox$xmin
  yrange <- bbox$ymax - bbox$ymin
  bbox[1] <- bbox[1] - (scale * xrange)
  bbox[3] <- bbox[3] + (scale * xrange)
  bbox[2] <- bbox[2] - (scale * yrange)
  bbox[4] <- bbox[4] + (scale * yrange)
  
  bbox
}
```


```{r polygone}
# idf
polygone_idf <- shp_dep_simpl %>%
  filter(zoom_idf == "1") %>%
  st_bbox() %>%
  scale_bbox(scale = 0.05) %>%
  st_as_sfc()

# dom
polygone_dom <- shp_dep_simpl %>%
  filter(INSEE_REG %in% c("01", "02", "03", "04", "06")) %>%
  st_bbox() %>%
  scale_bbox(scale = 0.1) %>%
  st_as_sfc()
```

On matérialise ici des polygones en les colorant.

```{r polygone_map}
ggplot() +
  geom_sf(data = shp_dep_simpl,
          fill = "lightblue",
          size = 1) +
  geom_sf(
    data = polygone_idf,
    fill = "red",
    alpha = 0.5,
    size = 1
  ) +
  geom_sf(
    data = polygone_dom,
    fill = "green",
    alpha = 0.5,
    size = 1
  ) +
  theme_void()
```

En réalité, pour n'avoir que le contour, il faut configurer `alpha = 0`.

```{r polygone_map_alpha}
ggplot() +
  geom_sf(data = shp_dep_simpl,
          fill = "lightblue",
          size = 1) +
  geom_sf(data = polygone_idf,
          alpha = 0,
          size = 1) +
  geom_sf(data = polygone_dom,
          alpha = 0,
          size = 1) +
  theme_void()
```
