---
title: "Feuille d'exercice"
author: "Thomas Vroylandt"
date: "7 février 2020"
output: html_document
params:
  correction: TRUE
---

```{r setup, include=FALSE}
knitr::opts_chunk$set(
	echo = TRUE,
	message = FALSE,
	warning = FALSE
)
```

# Contexte

On va s'intéresser aux données sur les accidents corporels de circulation mises à disposition par le ministère de l'Intérieur, ici en version 2018 : https://www.data.gouv.fr/fr/datasets/base-de-donnees-accidents-corporels-de-la-circulation/

Les objectifs vont être d'importer ses données, de les jointer avec des données sur la population, par département et commune, et de calculer à différents niveaux des indicateurs d'accidentalité.

On représentera ensuite ces indicateurs sur une ou plusieurs cartes qui seront exportées.

Pour cela, il faut télécharger le dossier https://github.com/tvroylandt/r-cartostat qui contient aussi les slides du cours.

# Packages

+ On charge les packages qui vont nous être utiles.

```{r packages, include=params$correction}
library(tidyverse)
library(here)
library(sf)
library(readxl)
```

# Import des données

Les données sont disponibles dans le dossier `data/dataset/exo`.

Elles se composent :

+ D'un fichier sur les accidents en 2018 : `accidents18_exo.csv` ;
+ D'un fichier sur la population par département en 2017 : `pop_dep17.csv` ;
+ D'un fichier sur la population par commune en 2017 : `pop_com17.xlsx`

## Données accidents

+ Importer le fichier sur les accidents dans un objet appelé `df_accidents18`.
+ Combien de colonnes comporte-t-il ?
+ Combien de lignes ?
+ Assurez vous que le type des colonnes est cohérent avec leur contenu. 
+ Sinon, recodez les colonnes qui sont mal importées.
+ Visualisez le jeu de données.

```{r import_accidents, include=params$correction}
# import
df_accidents18 <-
  read_csv2(
    here("data/dataset/exo/accidents18_exo.csv"),
    col_types = cols(
      id_accident = col_character(),
      mois = col_character(),
      code_dep = col_character(),
      code_com = col_character(),
      luminosite = col_character(),
      agglo = col_character(),
      nb_indemnes = col_double(),
      nb_blesses_hospi = col_double(),
      nb_blesses_legers = col_double(),
      nb_tues = col_double(),
      nb_impliques = col_double()
    )
  )

# dimension
dim(df_accidents18)

# jeu de données
df_accidents18
```

## Données population

+ Importer les données départementales de population dans un objet `df_pop_dep17`.
+ Idem pour les communales dans `df_pop_com17`.

```{r import_pop, include=params$correction}
# départements
df_pop_dep17 <- read_csv2(here("data/dataset/exo/pop_dep17.csv"))

df_pop_dep17

# communes
df_pop_com17 <- read_xlsx(here("data/dataset/exo/pop_com17.xlsx"))

df_pop_com17
```

## Bonus - offres

On a construit un jeu de données sur les offres par département : `offres_stmt19.sas7bdat`.

+ Importer ce jeu de données.

```{r import_offres, include=params$correction}
library(haven)

df_off_dep19 <-
  read_sas(here("data/dataset/exo/offres_stmt19.sas7bdat"))

df_off_dep19 
```

# Calculs départementaux

On va regarder ce que ça donne au niveau des départements.

## Regroupement

+ Regrouper les données par département.
+ Pour cela on somme les indicateurs.
+ Calculer aussi un nombre d'accidents.

```{r group_dep, include=params$correction}
df_accidents_dep18 <- df_accidents18 %>% 
  group_by(code_dep) %>% 
  summarise(nb_accidents = n(),
            nb_indemnes = sum(nb_indemnes),
            nb_blesses_legers = sum(nb_blesses_legers),
            nb_blesses_hospi = sum(nb_blesses_hospi),
            nb_tues = sum(nb_tues),
            nb_impliques = sum(nb_impliques)) %>% 
  ungroup()

df_accidents_dep18
```

## Jointure

+ Jointer sur les données de population.

```{r join_pop_dep, include=params$correction}
df_accidents_dep_pop <- df_accidents_dep18 %>% 
  left_join(df_pop_dep17, by = "code_dep")

df_accidents_dep_pop
```

## Calculer des indicateurs

+ Calculer le nombre d'accidents pour 10 000 habitants pour chaque département.
+ Calculer le nombre de tués pour 10 000 habitants pour chaque département.
+ Découper ces deux parts en classes (à choisir manuellement).
+ Ne conserver que les variables d'intérêt.
+ Enlever les départements à blanc (20 et 976).

```{r, include=params$correction}
df_accidents_dep_pop_r <- df_accidents_dep_pop %>%
  mutate(
    accidents_pop = nb_accidents / pop_tot * 10000,
    tues_pop = nb_tues / pop_tot * 10000,
    accidents_pop_cut = cut(
      accidents_pop,
      include.lowest = TRUE,
      breaks = c(0, 5, 10, 15, 10000)
    ),
    tues_pop_cut = cut(
      tues_pop,
      include.lowest = TRUE,
      breaks = c(0, 0.3, 0.6, 1, 10000),
      labels = c("0,3 et moins", "De 0,3 à 0,6", "De 0,6 à 1", "Plus de 1")
    )
  ) %>%
  select(code_dep,
         nb_accidents,
         accidents_pop,
         accidents_pop_cut,
         tues_pop,
         tues_pop_cut) %>%
  filter(!is.na(tues_pop))

df_accidents_dep_pop_r

# pour choisir les classes
ggplot(df_accidents_dep_pop_r,
       aes(x = accidents_pop)) +
  geom_histogram()

ggplot(df_accidents_dep_pop_r,
       aes(x = tues_pop)) +
  geom_histogram()
```

+ Refaire les opérations en conservant la variable `mois`.

```{r ind_mois_dep, include=params$correction}
df_accidents_dep_pop_mois_r <- df_accidents18 %>%
  group_by(code_dep, mois) %>%
  summarise(
    nb_accidents = n(),
    nb_indemnes = sum(nb_indemnes),
    nb_blesses_legers = sum(nb_blesses_legers),
    nb_blesses_hospi = sum(nb_blesses_hospi),
    nb_tues = sum(nb_tues),
    nb_impliques = sum(nb_impliques)
  ) %>%
  ungroup() %>%
  left_join(df_pop_dep17, by = "code_dep") %>%
  mutate(
    accidents_pop = nb_accidents / pop_tot * 10000,
    tues_pop = nb_tues / pop_tot * 10000,
    accidents_pop_cut = cut(
      accidents_pop,
      include.lowest = TRUE,
      breaks = c(0, 5, 10, 15, 10000)
    ),
    tues_pop_cut = cut(
      tues_pop,
      include.lowest = TRUE,
      breaks = c(0, 0.3, 0.6, 1, 10000),
      labels = c("0,3 et moins", "De 0,3 à 0,6", "De 0,6 à 1", "Plus de 1")
    )
  ) %>%
  select(code_dep,
         mois,
         nb_accidents,
         accidents_pop,
         accidents_pop_cut,
         tues_pop,
         tues_pop_cut) %>%
  filter(!is.na(tues_pop))

df_accidents_dep_pop_mois_r
```

## Luminosité

+ Calculer une part d'accident qui ont lieu le jour, par département.
+ Découper cette part en classes selon les quantiles.
+ Découper cette part en classes définies manuellement.
+ Garder `code_dep` et les variables de pourcentages.

```{r luminosite_dep, include=params$correction}
df_accidents_dep_jour18 <- df_accidents18 %>%
  group_by(luminosite, code_dep) %>%
  count() %>%
  group_by(code_dep) %>%
  mutate(perc_jour = n / sum(n) * 100,
         perc_jour = round(perc_jour, 1)) %>%
  filter(luminosite == "Jour") %>%
  ungroup() %>%
  mutate(
    perc_jour_quantile = cut(
      perc_jour,
      breaks = quantile(.$perc_jour),
      include.lowest = TRUE
    ),
    perc_jour_cut = cut(
      perc_jour,
      include.lowest = TRUE,
      breaks = c(0, 70, 75, 80, 100)
    )
  ) %>% 
  select(code_dep, starts_with("perc_jour"))

df_accidents_dep_jour18
```

## Bonus - Agglomération

+ Construire un score de gravité pour chaque accident :

  + Indemne = 0.1 ;
  + Blessés légers = 1 ;
  + Blessés hospitalisés = 2 ;
  + Tués = 5.
  
+ Calculer le score moyen dans et hors agglomération, par département.

```{r score_agglo_dep, include=params$correction}
df_accidents_score <- df_accidents18 %>% 
  mutate(score_acc = 0.1 * nb_indemnes + 1 * nb_blesses_legers + 2 * nb_blesses_hospi + 5 * nb_tues) %>% 
  group_by(agglo, code_dep) %>% 
  summarise(score_acc_mean = mean(score_acc)) %>% 
  ungroup() 

df_accidents_score

```

+ Calculer la différence de score entre dans et hors agglomération, par département (utiliser `pivot_wider` puis `pivot_longer`).

```{r score_agglo_dep_diff, include=params$correction}
df_accidents_score_diff <- df_accidents_score %>% 
  pivot_wider(names_from = agglo,
              values_from = score_acc_mean) %>% 
  mutate(diff_score = `Hors agglomération` - `En agglomération`)

df_accidents_score_diff
```

# Recoupement avec les données spatiales

## Chargement

+ Charger le fond de carte départemental qui se trouve dans `data/shp`.

```{r st_read_dep, include=params$correction}
shp_dep <- st_read(here("data/shp/FR_DEP_DOM_IDF.shp"), quiet = TRUE)
```

## Jointure

+ On jointe les différentes données avec les fichiers spatiaux :

  + par département ;
  + par département/mois ;
  + pour les accidents de jour ;
  + pour le score agglomération/hors agglomération.

```{r join_spatial_dep, include=params$correction}
df_accidents_dep_shp <- shp_dep %>% 
  inner_join(df_accidents_dep_pop_r, by = "code_dep")

df_accidents_dep_mois_shp <- shp_dep %>% 
  inner_join(df_accidents_dep_pop_mois_r, by = "code_dep")

df_accidents_dep_jour_shp <- shp_dep %>% 
  inner_join(df_accidents_dep_jour18, by = "code_dep")

df_accidents_dep_agglo_score_shp <- shp_dep %>% 
  inner_join(df_accidents_score, by = "code_dep")
```

# Représentation cartographique

## Aplats de couleur

+ Représenter la part des accidents qui arrivent le jour en continu.
+ Mettre un thème blanc et changer la légende.

```{r map_color_continu, include=params$correction}
ggplot(data = df_accidents_dep_jour_shp) +
  geom_sf(aes(fill = perc_jour)) +
  scale_fill_viridis_c(name = "Part d'accidents de jour", 
                       direction = -1) +
  theme_void()
```

+ Faire de même en zoomant sur les Hauts-de-France
+ Qu'observe-t-on sur la légende ?

```{r map_color_continu_hdf, include=params$correction}
ggplot(data = df_accidents_dep_jour_shp %>%  filter(code_reg == "32")) +
  geom_sf(aes(fill = perc_jour)) +
  scale_fill_viridis_c(name = "Part d'accidents de jour",
                       direction = -1) +
  theme_void()
```

+ Faire de même avec la variable découpée en quantile.

```{r map_color_discret, include=params$correction}
ggplot(data = df_accidents_dep_jour_shp) +
  geom_sf(aes(fill = perc_jour_quantile)) +
  scale_fill_viridis_d(name = "Part d'accidents de jour", 
                       direction = -1) +
  theme_void()
```

## Ajouter le texte

+ Ajouter la valeur, arrondie à l'unité, sur les départements.
+ Si possibles, pour l'Île-de-France, ne le faire que sur le zoom.

```{r map_color_discret_text, include=params$correction}
ggplot() +
  geom_sf(data = df_accidents_dep_jour_shp, aes(fill = perc_jour_quantile)) +
  geom_sf_text(
    data = df_accidents_dep_jour_shp %>% filter(zoom_idf == "1" |
                                                  code_reg != "11"),
    aes(label = round(perc_jour, 0)),
    fontface = "bold",
    color = "black"
  ) +
  scale_fill_viridis_d(name = "Part d'accidents de jour",
                       direction = -1) +
  theme_void()
```

## Région

+ Charger le fond de carte régions.
+ Faire apparaître en plus gros les contours des régions.

```{r map_color_discret_reg, include=params$correction}
shp_reg <- st_read(here("data/shp/FR_REG_DOM.shp"))

ggplot(data = df_accidents_dep_jour_shp) +
  geom_sf(aes(fill = perc_jour_quantile)) +
  geom_sf(
    data = shp_reg,
    alpha = 0,
    color = "black",
    size = 1.2
  ) +
  scale_fill_viridis_d(name = "Part d'accidents de jour",
                       direction = -1) +
  theme_void()
```

## Cercle proportionnels

+ Représenter le nombre d'accidents par des cercles proportionnels.
+ En colorer l'intérieur par la part d'accidents par habitant, en continu.

```{r circle_map_acc, include=params$correction}
ggplot(df_accidents_dep_shp) +
  geom_sf() +
  stat_sf_coordinates(aes(size = nb_accidents, fill = accidents_pop), shape = 21) +
  scale_fill_viridis_c(name = "Ratio d'accidents \npar habitant", direction = -1) +
  scale_size_continuous(name = "Nombre d'accidents", range = c(1, 10)) +
  theme_void()
```

+ En colorer l'intérieur par la part de tués par habitant, en classes.

```{r circle_map_tues, include=params$correction}
ggplot(df_accidents_dep_shp) +
  geom_sf() +
  stat_sf_coordinates(aes(size = nb_accidents, fill = tues_pop_cut), shape = 21) +
  scale_fill_viridis_d(name = "Ratio de tués \npar habitant", guide = guide_legend(override.aes = list(size =
                                                                                              5))) +
  scale_size_continuous(name = "Nombre d'accidents", range = c(1, 10)) +
  theme_void()
```

## Effet de la saisonnalité

+ Faire une carte du nombre d'accidents par habitatn par mois et département.
+ On peut facetter avec `facet_wrap` ou `facet_grid`.

```{r facet_mois_nb_acc, include=params$correction}
df_accidents_dep_mois_shp %>%
  filter(!is.na(mois)) %>%
  mutate(mois = fct_relevel(mois,
                            "1", "2", "3", "4", "5", "6", "7", "8", "9", "10", "11", "12")) %>% 
  ggplot() +
  geom_sf(aes(fill = accidents_pop)) +
  scale_fill_viridis_c(name = "Nombre d'accidents \npour 10 000 habitants",
                       direction = -1) +
  facet_wrap(vars(mois)) +
  theme_void()
```

## Bonus - Agglomération

+ Réprésenter le score moyen en et hors agglomération, avec une facette.

```{r score_map_agglo_facet, include=params$correction}
ggplot(df_accidents_dep_agglo_score_shp) +
  geom_sf(aes(fill = score_acc_mean)) +
  scale_fill_viridis_c(direction = -1) +
  facet_wrap(vars(agglo)) +
  theme_void()
```

# Niveau bassin d'emploi

On se penche maintenant sur le niveau bassin d'emploi.

## Regroupement en bassins d'emploi

+ Importer la table de passage commune -> bassin d'emploi.

```{r import_bassin, include=params$correction}
passage_com_bassin <- read_xlsx(here("data/passage/passage_commune_bassin_bmo.xlsx"))
```

+ Jointer sur les accidents pour construire le niveau bassin.
+ Construire le nombre d'accidents par bassin.

```{r join_bassin, include=params$correction}
df_accidents_bassin <- df_accidents18 %>% 
  inner_join(passage_com_bassin, by = c("code_com" = "code_commune")) %>% 
  group_by(code_bassin_bmo) %>% 
  count(name = "nb_accidents")
```

+ A-t-on des trous ?
+ Sur quelles communes ? Regarder d'où ça vient sur le site de l'Insee.

```{r trous_bassin, include=params$correction}
trous_bassin <- df_accidents18 %>% 
  anti_join(passage_com_bassin, by = c("code_com" = "code_commune"))

trous_bassin %>% 
  group_by(code_com) %>% 
  count()
```

+ Importer le fond de carte au niveau bassin d'emploi.

```{r import_bassin_shp, include=params$correction}
shp_bassin <- st_read(here("data/shp/FR_BASSIN_BMO_DOM_IDF_2019.shp"), quiet = TRUE)
```

## Cartes

+ Jointer sur le fond de carte.
+ Réaliser une carte du nombre d'accidents par bassin d'emploi, en cercles proportionnels.
+ Avec en surimpression les régions.

```{r carte_bassin, include=params$correction}
shp_bassin %>%
  inner_join(df_accidents_bassin, by = c("cd_bss_" = "code_bassin_bmo")) %>%
  ggplot() +
  geom_sf() +
  stat_sf_coordinates(aes(size = nb_accidents, fill = nb_accidents), shape = 21) +
  geom_sf(
    data = shp_reg,
    alpha = 0,
    color = "black",
    size = 1.1
  ) +
  scale_fill_viridis_c(name = "Nombre d'accidents",
                       direction = -1) +
  scale_size_continuous(name = "", range = c(1, 10)) +
  theme_void()
```

# Export

+ Exporter la dernière carte.

```{r export, include=params$correction, eval = FALSE}
ggsave(
  "accidents_bassin.png",
  width = 10,
  height = 8,
  units = "cm"
)
```

